【裁判字號】    94,上,401
【裁判日期】    950411
【裁判案由】    履行契約
【裁判全文】
臺灣高等法院臺中分院民事判決           94年度上字第401號
上  訴  人  乙○○
訴訟代理人  羅豐胤律師
            王雅泠律師
複  代理人  李秀貞律師
被  上訴人  甲○○
訴訟代理人  張淑琪律師
複  代理人  張豐守律師
上列當事人間履行契約事件，上訴人對於中華民國94年11月15日
臺灣台中地方法院第一審判決（94年度訴字第2046號），提起上
訴，本院於95年3月21日言詞辯論終結，茲判決如下：
    主  文
上訴及追加之訴均駁回。
第二審（含追加部分）訴訟費用，由上訴人負擔。
    事實及理由
一、上訴人主張：被上訴人明知訴外人丙○○為伊之妻，兩人竟
    於民國92年8月下旬某日、同年9月27日發生性關係，經伊對
    被上訴人提出告訴，經臺灣板橋地方法院判處被上訴人有期
    徒刑確定在案。伊於92年10 月16日協同訴外人范志煜與被
    上訴人和談，被上訴人書立悔過書及和解書各一份，並表示
    願給付伊新臺幣（下同）160 萬元，作為賠償伊精神上損害
    之和解金，惟被上訴人迄未依約履行，伊依系爭和解契約之
    法律關係，請求被上訴人給付上開金額，且被上訴人於伊與
    丙○○之婚姻關係存續中，連續與之發生性行為，自屬侵害
    伊基於婚姻關係所享有之夫妻身分法益，已經嚴重破壞伊之
    家庭及婚姻生活，而屬情節重大，伊依民法第195條第1、3
    項之規定，亦得請求被上訴人給付伊非財產上之損害160萬
    元，以資慰撫。此侵權行為與履行契約所依據之基礎事實等
    皆屬同一，其權利為競合併存，伊自得競合請求等情，爰於
    原審基於契約之法律關係起訴，於本院並為訴之追加，依侵
    權行為之法律關係請求之，均求為命被上訴人給付伊160萬
    元及自起訴狀繕本送達翌日起至清償日止，按年息百分之五
    加計遲延利息之判決。
二、被上訴人則以：(一)伊係於92年10 月16日遭受上訴人及訴外
    人范志煜告以若不接受上訴人之要求，伊之家人會遭遇什麼
    生命危險，要伊自行負責等語之脅迫，始不得已而簽立系爭
    和解書及悔過書，嗣伊即於92年11月3日委請黃旭田律師致
    函上訴人，敘明該和解書係伊受脅迫所為，要求重新處理此
    事，而拒絕履行該和解書內容，核屬撤銷該和解書之意思表
    示，則上訴人再依該和解書而為請求，於法無據。又系爭和
    解書係由伊單方以「本人」名義陳述，末尾亦僅伊簽名，並
    非基於兩造之合意而簽立之契約，上訴人既未立即承諾，該
    要約已失其拘束力，伊事後請求履行，為新要約，惟伊已拒
    絕，因此兩造並未成立和解契約。又依該和解書內容，係以
    伊匯款160萬元至上訴人帳戶、限期離開長庚醫院體系、不
    再與訴外人丙○○接觸為條件，懇求上訴人不要傷害伊及其
    家人，該約定違反公序良俗，應屬無效。再者，縱認兩造已
    成立和解，上訴人於92年10月28日夥同年籍不詳之三人至伊
    住處，經管理員轉知伊外出，上訴人仍堅持與伊妻子見面，
    質問伊人在何處，態度凶惡，致伊妻子心生畏懼，上訴人業
    已違反該和解契約之約定，而悖於誠信原則，並違反依和解
    書所載之不作為義務，屬債務不履行，伊依民法第227條、
    第226條、第256條之規定，於94年9月24日在原審以答辯狀
    之送達，為解除和解契約之意思表示。綜上，上訴人仍依上
    述和解契約，請求伊給付160萬元及其遲延利息，於法無據
    。(二)上訴人起訴係依據兩造之和解契約請求，其爭點為兩造
    有無和解，其和解契約是否已經伊撤銷意思表示，而上訴人
    依侵權行為法律關係所為訴之追加，乃伊是否成立侵權行為
    ，而應否給付精神慰撫金，兩訴之爭點無共同性，上訴人於
    二審為訴之追加，於法不合。且上訴人自承其於92年9月底
    即已知悉伊與其妻有姦情，遲至95年2月17日始依侵權行
    為法律關係追加新訴，而併於原訴請求，其本於侵權行為之
    請求權已罹於二年之時效而消減，伊為時效之抗辯，自得拒
    絕給付，是縱上訴人得併合追加新訴，其請求亦無理由，等
    語，資為抗辯。
三、原審法院審理後，斟酌兩造之主張及攻擊防禦方法之結果，
    認上訴人依和解契約之法律關係為無理由，而為上訴人敗訴
    之判決，駁回上訴人在原審之訴及假執行之聲請。上訴人不
    服，提起上訴，並於本院依民法第195條第3項之規定，為訴
    之追加，與前訴競合請求，聲明求為判決：(一)原判決廢棄；
    (二)被上訴人應給付伊160萬元及自起訴狀繕本送達翌日起至
    清償日止按年息百分之五計算之利息；(三)第一、二審訴訟費
    用均由被上訴人負擔。被上訴人則答辯聲明求為判決駁回上
    訴人之上訴及追加之訴。
四、下列事實為兩造所不爭執，並有法務部戶役政連結作業系統
    查詢資料、臺灣板橋地方法院93年度易字第524號刑事判決
    書、被上訴人所書立之悔過書及和解書為證，並經本院調取
    上開刑事案卷查核屬實：
  (一)上訴人與訴外人丙○○於86年4月22日結婚，迄今婚姻關係
    仍存續中。
  (二)被上訴人與訴外人丙○○於92年8月下旬、9月27日分別在新
    竹縣、桃園縣的汽車旅館發生性行為2次。
  (三)被上訴人於92年10月16日書立如原證二所示之悔過書及和解
    書。
  (四)被上訴人於92年11月3日委請黃旭田律師致函上訴人表明該
    和解書係受上訴人脅迫所為，要求另行處理，上訴人則於92
    年11月20日提起刑事告訴，被上訴人因而於93年11月30日經
    台灣板橋地方法院以93年度易字第524號判處有期徒刑三月
    確定。
  (五)上訴人原為長庚紀念醫院林口分院急診部醫師，上訴人之配
    偶丙○○為該急診部護士，起初係因丙○○打電話給被上訴
    人聚會交談婚姻心得後，始發生上述之姦情。嗣因上訴人自
    被上訴人送予丙○○之手機中被上訴人所傳之簡訊中發現有
    異，經丙○○向上訴人坦承姦情，上訴人因而知情。嗣兩造
    於92年10月16日係於長庚醫院林口分院外麥當勞二樓和談，
    而由被上訴人簽立上述和解書及悔過書（以上分據丙○○在
    檢察官偵查中及兩造在本院準備程序中所承認）。
五、本件訴訟之爭點：
  (一)依被上訴人所書立之和解書，兩造是否因而成立和解契約？
    其內容是否因違背公序良俗而無效？
  (二)被上訴人書立系爭和解書是否因被上訴人脅迫而為意思表示
    ？被上訴人以此撤銷其意思，是否有據？
  (三)上訴人追加併依民法第195條第3項之規定競合請求其為訴之
    追加，是否合法？被上訴人以其請求權已罹於時效消效，而
    拒絕給付，是否有理？
六、得心證之理由：
  (一)關於依和解契約請求部分：
  1.查被上訴人於92年10月16日係同時書立「悔過書」及「和解
    書」各乙紙予上訴人。悔過書乃詳細記載其何時如何與上訴
    人之配偶丙○○開始交往，何時起於何處有身體之愛撫、接
    吻之接觸，於8月26日第一次發生性行為後，9月1日即為上
    訴人揭露，被上訴人並於9月2日即知悉其事，猶於9月3日續
    與丙○○接觸，9日並贈與手機，作為聯絡工具，其後續為
    發生性行為及出遊等行為，致造成對上訴人之傷害，因而書
    立悔過書，向其悔過之旨，其後並由訴外人范志煜簽名為見
    證人。「和解書」則為被上訴人一人以本人之名義，所書立
    ，表明其與丙○○有不正常之關係，特立書悔過，並願款
    160萬元予上訴人，其最遲於93年1月1日離開長庚醫院體系
    ，不再與丙○○有所接觸，並懇請於其達成上述條件後，包
    括本人及本人配偶之親屬皆不會因為此事而受有任何身體及
    精神上之脅迫與傷害等旨，此有上開悔過書及和解書各乙紙
    在卷可稽（見原審卷第8-10頁，為便於閱讀，並經被上訴人
    於本院將悔過書打字附卷，見本院卷第53頁）。按和解固為
    當事人雙方約定，互相讓步，以終止爭執或防止爭執發生之
    契約。惟其為諾成契約，只要雙方意思表示合致，即可成立
    ，原不以製成書面，並經雙方當事人簽立為必要。且所謂互
    相讓步，以終止爭執或防止爭執之發生，其程度如何，是否
    全面終止或防止全部可能之爭執，則非和解契約成立之要件
    。查上開和解書固只由被上訴人一人以本人之名義所書立，
    且未記明上訴人是否不再追究其相關法律責任，惟依並由訴
    外人范志煜為見證人之悔過書內容觀之，被上訴人乃因與丙
    ○○不正常之交往關係，造成上訴人人格及名譽、精神上之
    損害，而書立和解書承諾予以160萬元補償，是乃就上訴人
    所受人格、名譽及精神上之損害所成立之和解，自不因其未
    及注意上訴人是否不再追究其相關刑事責任而否認其和解協
    議之效力。是被上訴人以上開情形指兩造並未就和解契約內
    最重要之必要事項達成合意，和解契約並未成立乙節，尚無
    可取。又該和解書之末，固記載「本人懇請在達成前述條件
    後，包含本人及本人配偶之親屬皆不會因為此事而受有任何
    身體及精神上的脅迫與傷害。」等字，惟揆其意旨，乃被上
    訴人附加之請求，尚非兩造成立和解之內容文字，是被上訴
    人以此指該和解契約違背公序良俗而自始無效乙節，固亦無
    可取。
  2.惟按因被脅迫而為意思表示者，表意人得撤銷其意思表示。
    民法第92條第1項定有明文。所謂被脅迫而為意思表示，係
    指因相對人或第三人故意告以不法之危害，致生恐怖所為之
    意思表示而言。本件被上訴人抗辯其於92年10月16日遭受上
    訴人及訴外人范志煜告以若不接受上訴人之要求，被上訴人
    之家人會遭遇什麼生命危險，要被上訴人自行負責等語之脅
    迫，始不得已而簽立系爭和解書及悔過書等情，雖經上訴人
    及證人范志煜及上訴人之母謝秀蘭到庭否認有何脅迫被上訴
    人簽立和解書之行為。惟一般人心中產生害怕、恐懼，除自
    身心理之缺陷因素外，通常是由外力事件所引發，有關如何
    排除內心之畏怖，當會成為處理該事件之優先關切。查系爭
    和解書末段載有：「本人懇請在達成前述條件後，包含本人
    及本人配偶之親屬皆不會因為此事而受有任何身體及精神上
    的脅迫與傷害」等語，顯見被上訴人在簽立該和解書之前，
    應曾受到其本人或家屬即將遭受身體及精神上傷害之脅迫。
    否則，被上訴人當不會將此排除不法惡害之事項，表露於系
    爭和解書上。上訴人就此雖陳稱：被上訴人在和解書上寫下
    不要傷害他的家人，是因為當時被上訴人家人尚不知道這件
    事，希望儘快和我處理此事，不要讓他的家人知道，所以才
    在和解書後面寫下最後一段的字句等語。惟果真僅如上訴人
    上開所述，被上訴人理應以上訴人不得將被上訴人與訴外人
    丙○○間之婚外情關係告知被上訴人家屬，或不提出刑事告
    訴等非關不法惡害之事項，作為履行和解義務之相對條件即
    可，豈有進一步要求「包含被上訴人本人及本人配偶之親屬
    皆不會因為此事而受有任何身體及精神上的脅迫與傷害」等
    語。顯見被上訴人除不願讓其家人知悉外，更加關切其家人
    在此事件如何不受到人身安全之危害，衡情當係在受到外來
    之惡害脅迫，始會有如此之心裡反應，並以「懇求」之方式
    ，冀望取得上訴人之同意而使其家人不會受到人身安全之危
    害。況上訴人在本院準備程序中到庭，亦不諱言：「我雖然
    學歷不高，不過我在外做生意，任何事情都信守承諾，我跟
    他（按，即被上訴人）說你跟我和解，我當作這件事就結束
    了，我就離開」等語（見本院卷第41頁正反面），其意無非
    如被上訴人不與之和解，則對被上訴人不利之事情將無法結
    束，則此已與上訴人及證人即其母謝秀蘭在本院準備程序中
    所述係被上訴人一到麥當勞二樓即主動表示其願以七位數與
    上訴人和解云云乙節不合。參以上訴人在本院準備程序中坦
    言其因自丙○○之手機中發現被上訴人所傳之簡訊始知悉被
    上訴人與丙○○交往之細節，惟依被上訴人所書立之上開悔
    過書內容觀之，被上訴人乃直載於92年9月1日上訴人即已知
    悉其與丙○○在同年8月26日之姦情，其並於翌日（即9月2
    日）即已知悉上訴人已獲知該姦情，毫無所懼，續與丙○
    ○交往，送予手機，頻傳簡訊，再行發生性行為及一同出遊
    之惡行惡狀，並就其與丙○○如何交往，接觸之經過情形，
    鉅細靡遺，詳載不漏，毫無保留，此已與一般自願悔過之情
    形有悖，且與上訴人所辯其自手機簡訊中始查知姦情乙節不
    符，則上訴人在本院準備程序中自承係其妻丙○○向其承認
    姦情乙節，固堪採信，而被上訴人抗辯係上訴人命其依上訴
    人所唸情節抄錄悔過書之情，亦非全然不可取。再關於和解
    書之未附記「懇求」部分，上訴人在原審自承：「他（指被
    上訴人）本書寫『要求』，我表示這件事錯在被上訴人，怎
    麼可以要求，所以被上訴人改寫成『懇請』」等語，而揆之
    系爭和解書「懇請在達」四字係在「要求在達」四字刪除之
    下接續書寫，並非將「懇請」增列在刪除「要求」二字之旁
    ，足見被上訴人乃先寫好「要求」二字，因上訴人反對，始
    致以屈膝卑恭之「懇請」二字，其情非得已，不得自由為文
    字之表達之情乃彰彰明甚，益見被上訴人抗辯其乃在上訴人
    脅以如不與之和解，將加害其家人等語之情形下，不得已始
    書立上開和解書乙節，應屬真實可信。
  2.證人范志煜於原審到庭雖證述未有脅迫或恐嚇將加害被上訴
    人家人之行為等語，惟該證人係上訴人之姊夫，基於至親之
    情而為有利於上訴人之證述，乃屬人之常情，其證詞之憑信
    性本極較低。況其證述被上訴人係自行書寫悔過書及和解書
    ，寫畢方交由其與上訴人觀看，上訴人並質問和解書最後一
    段是什麼意思等語，此與前項所述上訴人就被上訴人書寫和
    解書之際，寫成「請求」二字，上訴人即以錯在被上訴人，
    被上訴人無權請求，被上訴人始將請求二字塗掉，於其下改
    為「懇請」二字，係上訴人完全掌握被上訴人如何書寫悔過
    書之情節完全不合，是益見證人范志煜上述證言為不足採。
    至證人即上訴人之母謝秀蘭所證係被上訴人一到麥當勞二樓
    即主動自己寫悔過書及和解書，並自己說要以七位數與上訴
    人和解云云，並不可採，已如前述，而其亦只證稱其不知和
    解書之內容，亦不知道有脅迫被上訴人之情事，是無從為上
    訴人有利之認定，上訴人以上開二名證人所述資為其無脅迫
    被上訴人與之和解之情形，即無從採信。
  3.民法第92條之撤銷，應於發見詐欺或脅迫終止後，一年內為
    之。同法第93條前段定有明文。而此項撤銷權，祇須當事人
    以意思表示為之，並不須任何方式，其為明示或默示方法均
    可，故如向相對人表示因受脅迫而拒絕履行或主張應另行協
    商，均得認係依默示意思表示行使撤銷權。本件被上訴人於
    92年11月3日委請黃旭田律師致函上訴人，敘明系爭和解書
    係被上訴人受脅迫所書寫，將由被上訴人之配偶與上訴人處
    理，並委託黃旭田律師協助代為出面安排協調時間，以圓滿
    解決紛爭等語，有台北仁愛路（24支）郵局第1011號存證信
    函可證。是被上訴人既已向上訴人表明因遭脅迫而否認系爭
    和解書效力，並尋求另行協商，以解決紛爭之旨趣，當可認
    被上訴人已於一年內，依默示意思表示，撤銷因被脅迫而書
    立系爭和解書之意思表示。
  4.法律行為經撤銷者，視為自始無效。民法第114條第1項定有
    明文。本件被上訴人書立系爭和解書係因遭上訴人脅迫而為
    意思表示，且被上訴人已合法撤銷該意思表示，業如前述，
    是依上開法律規定，系爭和解書視為自始無效。上訴人仍據
    無效之系爭和解書，請求被告給付160萬元，及自起訴狀繕
    本送達翌日起至清償日止，按年息5%計算之利息，即無理由
    ，應予駁回。
  (二)關於依侵權行為法律關係請求部分：
  1.按於第二審為訴之變更或追加，非經他造同意，不得為之，
    惟其請求之基礎事實同一者，不在此限，民事訴訟法第446
    條第1項、第255條第1項第2款定有明文。查上訴人於原審起
    訴，依兩造和解契約與本院為訴之追加依侵權行為之法律關
    係請求之基礎事實，均為被上訴人與上訴人之配偶發生性行
    為可生二者競合之請求權，依首揭法律規定，自許追加競合
    請求，以一次解決兩造之紛爭，是上訴人於本院所為訴之追
    加，自屬合法。
  2.查上訴人主張被上訴人與其配偶發生性行為，乃屬侵害上訴
    人基於婚姻關係所享有之夫妻身分法益，且情節重大，其依
    民法第195條第2項之規定，自得請求被上訴人給付精神慰撫
    金資以賠償，固屬依法有據。惟因侵權行為所生之損害賠償
    請求權，自請求權人知有損害及賠償義務人時起二年間不行
    使而消滅，為民法第197條第1項前段所明定。而所謂訴之追
    加，係指原告於起訴後提起新訴以合併於原訴而言，與原訴
    互為獨立之訴訟（最高法院72年度台上字第2312號、82年度
    台抗字第241號裁判意旨請參照）。本件依上訴人95年2月17
    日民事追加訴狀所載，謂被上訴人於95年8月下旬某日起至
    同年9月27日止，分別與其妻丙○○發生性行為二次，伊於
    同年9月底察覺有異而知悉上情云云。則上訴人於92年9月間
    即已知悉該侵權行為人及其損害，遲至95年2月17日始追
    加起訴依侵權行為之法律關係請求損害賠償，顯已罹於民法
    第197條第1項前段所規定之二年時效，茲被上訴人援引時效
    抗辯，拒絕給付，自屬有理。是上訴人對之請求精神上之損
    害賠償160萬元及其遲延利息，亦無理由，應予判決駁回。
七、綜上，上訴人在原審依和解契約之法律關係，及在本院依侵
    權行為之法律關係，競合請求被上訴人給付160萬元及其遲
    延利息，均無理由，應予駁回。原審因而為上訴人敗訴之判
    決，駁回上訴人在原審之訴及假執行之聲請，依法並無不合
    。上訴及追加意旨，仍執陳詞，指摘原判決不當，聲明求予
    廢棄改判，並於本院為訴之追加，而競合為同一請求，均無
    理由，皆判決駁回之。
八、本件事證已臻明確，兩造其餘主張及舉證，核與判決結果不
    生影響，爰不一一論列，併此敘明。
九、據上論結，本件上訴及追加之訴均無理由，依民事訴訟法第
    449條第1項、第78條，判決如主文。
中    華    民    國    95    年    4     月    11    日
                      民事第五庭審判長法  官  陳滿賢
                                      法  官  古金男
                                      法  官  朱  樑
以上正本係照原本作成。
如對本判決上訴，須於收受判決送達後二十日內向本院提出上訴
書狀，其未表明上訴理由者，應於提出上訴後二十日內向本院提
出上訴理由書 (須按他造人數附具繕本)。
上訴時應提出委任律師為訴訟代理人之委任狀。具有民事訴訟法
第四百六十六條之一第一項但書或第二項之情形為訴訟代理人者
，另應附具律師及格證書及釋明委任人與受任人有該條項所定關
係之釋明文書影本。
                                      書記官  陳俞豪
中    華    民    國    95    年    4     月    14    日
                                                      Ｈ


司法院資訊處製作；財團法人民間司法改革基金會備份。
